臺灣雲林地方法院民事判決　九十一年度婚字第二四四號
　　原　　　告　乙○○　　　籍.
　　訴訟代理人　甲○○
　　複　代理人　黃鈺
右當事人間請求履行同居事件，本院判決如左：
    主      文
原告之訴駁回。
訴訟費用由原告負擔。
    事      實
甲、原告方面：
一、聲明：被告應與原告在雲林縣大埤鄉○○村○○街二十號同居。
二、陳述：
  (一)、原告於民國（下同）八十五年十一月二十六日與被告結婚，夫妻感情原本融洽
      ，詎被告嬌縱成性，見原告空閒即左右其行動，原告偶與友人相聚，被告竟以
      原告嗜睹為由，拒絕返家，原告初以和為貴，百般忍受，被告卻得寸進尺，視
      家庭於無存，在外居住，不理家務，迭經親友勸告無效，迄今仍未返家，為此
      爰依民法第一千零零一條規定，提起本件訴訟。
  (二)、對被告抗辯之陳述：
    1.兩造戶籍雖均設在雲林縣大埤鄉尚義村二鄰尚義二三號，但結婚後即居住於雲
      林縣大埤鄉○○村○○街二十號，從未搬遷過，嘉義只是冬天做生意時居住三
      、四個月而已，大部時間都住在雲林縣，被告於三個月前才離家出走。
    2.雙方婚姻非屬招贅婚，被告自應以原告之住所為住所。況從被告之書信往來、
      兩造所生之子呂盈寬均在大埤鄉公所接種預防疫苗及原告雲林住處有被告之衣
      物、寢具、日常生活用品等，均足以證明被告係以原告之住所為生活中心之事
      實。又原告鄰居、前村長等人，亦可證明被告確居住於原告之住所。另原告母
      親為植物人，生活起居均需原告照顧，原告除白天從事裝潢工作，假日或晚上
      販賣狀元糕外，閒餘時間均需在家照顧母親，因此被鄉親推舉為敬老楷模，原
      告不可能與被告居住在被告娘家。
    3.呂盈寬、呂盈萱之就診醫院在嘉義，係因其等之就診習慣，而其行動電話之通
      話紀錄則係原告打電話問候被告母親，並非由嘉義打出，均不足以證明兩造以
      被告嘉義住處為生活之中心。
三、證據：提出戶籍謄本、建築改良物所有權狀、兩造住處照片、被告書信、呂盈寬
    之預防接種紀錄表、原告母親之殘障證明卡、村民之簽名證明書等為證，並聲請
    訊問證人方新倫、黃方平。
乙、被告方面：
一、聲明：如主文第一項所示。
二、陳述：
  (一)、兩造於八十五年十一月二十六日結婚，並育有子女呂盈寬及呂盈萱，結婚後第
      一年雖住在原告位於雲林縣大埤鄉尚義村尚義二十號住處，惟隔年即八十六年
      十一月底，兩造即搬離上開處所，居住於被告父親所有之嘉義縣民雄鄉○○村
      ○○街二九號房屋，與被告父母同住，其間除假日或節慶返回雲林外，兩造及
      子女均居住在嘉義民雄，直至九十一年三月十日，原告因無法解釋其向被告竊
      取之金飾去向，原告才遺棄妻子兒女離家出走。兩造在嘉義居住期間，先在嘉
      義市○○路與民權路口設攤販賣狀元糕，之後隨流動夜市販賣狀元糕及電視遊
      樂器，迄原告離家為止，兩造已在嘉義居住達四年之久。綜上各情觀之，足見
      兩造有以嘉義縣民雄鄉○○村○○街二九號為兩造共同住所之合意，原告自不
      能因其一方離家出走，據而請求被告應與原告在上開雲林處所同居。
  (二)、兩造在嘉義擺攤販賣狀元糕之收入雖然不多，但尚屬小康，不料原告漸染有賭
      博惡習，時常應朋友之邀於深夜出門賭博，徹夜不歸。九十一年三月十日被告
      發覺金飾不見而向原告詢問時，原告竟答以將金飾埋在地下，不告訴被告等語
      ，顯然已將該金飾典當或出售以清償賭債，為此被告與原告爭吵，原告竟腦成
      怒，一人獨自離家出走，棄妻兒於不顧，被告因一人無法兼顧家庭及工作，曾
      求助於原告，然原告卻仍置之不理，核其情事應係原告遺棄被告，而非被告不
      履行同居義務。
  (三)、原告所舉之書信只有兩封，且被告和原告結婚後，雖搬至嘉義縣居住，惟戶籍
      仍設於雲林縣上址，寒暑假期間亦會帶同子女回雲林探望原告父母，故偶有書
      信寄至原告雲林住處，不足為奇。況所舉書信皆非被告熟識之人所寄，其一又
      係廣告名信片，亦不足以證明被告之生活起居，係以原告之住處為中心。
  (四)、又原告主張呂盈寬均在大埤鄉公所看診云云，然如前所述，因被告之戶籍設於
      原告住處，故該地衛生所有關新生兒預防接種之通知，均寄至原告住處，此由
      原告提出呂盈寬之就診紀錄皆為預防接種可證。然從兩造子女呂盈寬及呂盈萱
      之健保就診記錄，即可證明兩造自八十八年起就以嘉義縣住處為兩造之住所。
  (五)、再從原告0000000000號行動電話通話明細單可知，原告自九十年十
      一月起至九十一年二月止皆打電話到被告嘉義住處與被告通話，益徵兩造之住
      所應係上述嘉義縣民雄鄉○○村○○街二九號，而非原告主張之雲林縣大埤鄉
      ○○村○○街二十號。
  (六)、原告雖提出鄰居之簽名證明書，證明其並無被告所稱賭博之情事云云，惟原告
      有無賭博等不良惡習，與本件待證事實無關，且賭博係私下之行為，鄰居不一
      定會知道。
三、證據：提出兩造居家照片、呂盈寬及呂盈萱之健保就診紀錄、原告000000
    0000號行動電話之通話明細單為證，並聲請命警員至雲林縣大埤鄉尚義村尚
    義二三號查訪該住處目前使用之情形、聲請訊問證人施旭妙、蕭敬霖、翁淑芬。
丙、本院依職權向中央健康保險局調取兩造及其子女自八十八年六月五日起至九十一
    年六月四日止之就診紀錄，並訊問證人蕭恒其。
    理      由
一、兩造間有婚姻關係現仍存續中，據原告提出戶籍謄本配偶欄記載可證。
二、本件原告起訴主張：其與被告於八十五年十一月二十六日結婚，婚後居住在雲林
    縣大埤鄉○○村○○街二十號，夫妻感情原本融洽，詎被告竟因原告偶與友人相
    聚，即以原告嗜賭為由，拒絕返家，履經親友勸告無效，為此依民法第一千零零
    一條規定，請求被告應與原告在雲林縣大埤鄉○○村○○街二十號同居。被告雖
    不否認兩造結婚後第一年居住在上開原告雲林住處，惟以：兩造於八十六年十一
    月底，即搬至嘉義縣民雄鄉○○村○○街二九號，與被告父母同住，期間除假日
    或節慶返回雲林外，大部分時間都住在嘉義縣，已居住約四年多。兩造在嘉義賣
    狀元糕或電視遊樂器，直至九十一年三月十日止，原告因被告質問其將被告金飾
    藏於何處而與被告發生爭吵後，竟獨自離開兩造嘉義之住處。從兩造在嘉義居住
    達四年之久，且兩造所生子女呂盈寬、呂盈萱自八十八年起就醫地點均在嘉義市
    ，及原告0000000000號行動電話之通話明細單顯示，原告於九十年十
    一月、十二月及九十一年一、二月常打電話到被告嘉義住處等情，均足以證嘉義
    縣住處才是兩造生活之中心，兩造已有以前開嘉義住所為兩造共同住所之合意，
    原告自不得因其返回雲林居住而主張被告應與原告在雲林上址履行同居等語，資
    為抗辯。
三、本件兩造戶籍雖均設於雲林縣大埤鄉尚義村尚義二三號，惟戶籍法上之住址（即
    戶籍所在地）與民法上之住所不同，前者為行政法上之準據，主要發生選舉、兵
    役、教育等公法上效力，而後者則係民法上法律行為之準據，發生各種民事上之
    效力，通常兩者為同一處所，但亦有不同之情形。查兩造婚後並未居住於上開戶
    籍所在地，為原告所自承，且經本院函請雲林縣警察局斗南分局到上址查訪，證
    實上開處所已無人居住，僅供貯物倉庫之用，並無電視機、冰箱、洗衣機等生活
    器具或衣物，有該局九十一年七月二十四日斗警刑字第○九一○○○六六五二號
    函及照片十二張在卷可稽。因此，上開處所並非兩造之共同住所，已堪確認。
四、又原告主張兩造約定以雲林縣大埤鄉○○村○○街二十號為履行同居之地，固據
    其提出被告之書信、呂盈寬之預防接種紀錄表、原告母親之殘障證明卡、村民之
    簽名證明等為證，並經證人黃方平及方新倫到庭作證，惟查：
  (一)、證人蕭恒其於本院審理時到庭結證稱：「與被告認識八、九年，在嘉義市認識
      的，兩人一開始住在大埤，大約四、五年前搬到民雄，搬到民雄時，原告也有
      一起過去住，我兩個兒子都是讓被告的媽媽帶，民雄鄉是被告的娘家，他們因
      為在嘉義市○○路做生意，所以搬回嘉義，原告有在那邊常住」等語（見本院
      卷第二三頁）；證人施旭妙結證稱：「我的小孩由被告的母親帶，兩造從結婚
      到現在都一直居住於嘉義，大約從八十五、八十六年結婚之後，我每個禮拜去
      嘉義，都有看到他們二人，他們在嘉義有時做生意，有時原告作裝潢，被告在
      家帶小孩，原告從九十一年三月份就沒有居住在嘉義，之前都居住在嘉義」等
      語（見本院卷第五一頁）；證人翁淑芬結證稱：「我認識兩造，我是他們全家
      的壽險顧問，被告及兩個小孩從八十九年開始向我們公司投保，他們結婚之後
      我就認識，兩造婚後居住於嘉義民雄，原告也都住在嘉義民雄，我去收保費的
      時候也都有看到原告，被告的家人在賣狀元糕，原告作裝潢」等語（見本院卷
      第五二頁）；證人蕭敬霖亦證述：「我現在國小三年級，我在民雄鄉有看到原
      告，因為我是被被告帶的，從我懂事時就給被告帶，原告有時回雲林，原告從
      秋天到春天住民雄賣狀元糕，直到春天之後就回去雲林，不賣狀元糕的時候，
      偶而會回去雲林，但大部分時間都居主在民雄，生意比較好的時候，兩造在嘉
      義賣狀元糕的時間會比較長，但大部分的時間居住在民雄」等語（見本院卷第
      五二、五三頁），核其四人證述有關兩造在嘉義民雄居住之情節均大致相符，
      且證人蕭恒其、施旭妙、翁淑芬與兩造均相識，並已當庭具結，衡情當無為偏
      頗一方而為虛偽陳述之可能。而證人蕭敬霖年約十歲（國小三年級），已有辨
      認事理之能力，且其係被告一手帶大，對於兩造生活應知之甚詳，其證言應屬
      中肯不致偏袒任何一方，又其證述原告在嘉義販賣狀元糕之時間，亦與原告陳
      稱「冬天在嘉義作生意，夏天回雲林住」等語相吻合。是其等證言，均堪以憑
      信。
  (二)、又本院依職權向中央健康保險局調取兩造及其子女自八十八年六月五日起至九
      十一年六月四日止之就診紀錄，原告自八十八年七月一日起至九十一年四月十
      七日止；被告自八十八年七月七日起至九十一年五月十七日止；呂盈寬自八十
      八年七月十九日起至九十一年七月五日止；呂盈萓自八十八年十月一日起至九
      十一年七月五日止之就醫地點多為嘉義之醫院、診所，有該局九十一年九月十
      七日健保南政字第○九一○○一九四○八號函附之門診就醫記錄明細表在卷可
      按（見本院卷第一二○頁至一三八頁），核與被告提出之呂盈寬、呂盈萱健保
      就診記錄相同（見本院卷第九二頁至一○六頁）。再就卷附原告所使用之00
      00000000號行動電話自九十年十一月起至九十一年二月止之通話紀錄
      顯示（見本院卷第一○七頁至一一七頁），上開期間0000000000號
      行動電話與被告嘉義住處電話號碼000000000聯絡頻繁。佐以被告提
      出兩造八十八年三月一日、二日，八十九年八月二日、七日及九十年九月二十
      四日、二十七日在嘉義之家居生活照片等（見本院卷第四四、四五頁），足認
      被告辯稱兩造自八十八年間起，即以嘉義縣民雄鄉被告娘家住所為兩造之生活
      中心，應堪屬實。
  (三)、雖證人黃方平、方新倫於本院審理時均證述：兩造婚後均住在福德街二十號等
      語，惟證人黃方平證稱兩造結婚後從未離家過，早晚均可看到二人等情（見本
      院卷第八一頁），顯與原告自承一年約有三、四個月住在嘉義賣狀元糕等情不
      符，其證言不足採信。而證人方新倫於本院進一步訊問其最近有無看到被告時
      ，其答稱：「原告都是住在福德街，已經有十幾年了，對於被告是否有一起住
      在福德街我不清楚，最近比較少看到」等語（見本院卷第八三頁），亦無法證
      明兩造從未搬離雲林之事實。至於原告提出之被告書信二件，尚不足據為兩造
      以原告雲林住處為生活中心之認定；而呂盈寬之預防接種紀錄表雖記載呂盈寬
      注射疫苗地點皆為雲林縣大埤鄉公所，惟因呂盈寬之戶籍設於雲林縣大埤鄉尚
      義村尚義二三號，有戶籍謄本在卷可憑，是其於大埤鄉公所接種預防疫苗，乃
      情理之常，亦不足以證明被告之生活起居以原告住處為中心。又原告母親呂許
      玉雲為植物人需人照料，固據證人方新倫證述無訛，並有呂許玉雲之重大傷病
      免自行部份負擔證明卡在卷可證，然原告自承其不住雲林時，其母係由其兄嫂
      照料等語（見本院卷第八四頁），可見原告母親並非由原告一人照顧不可，故
      原告以需照顧中風之母親為由，主張其未曾搬至嘉義居住，亦不足採。另原告
      提出鄰居之簽名證明，恐有偏頗之虞，且兩造自八十八年間起即搬至被告娘家
      居住之事實既經證明，即無再傳訊上開證人之必要，附此敘明。
  (五)、綜合證人蕭恒其、施旭妙、翁淑芬、蕭敬霖之證言及原告、被告、呂盈寬、呂
      盈萱之健保就醫紀錄、原告0000000000號行動電話九十年十一月至
      九十一年二月之通話紀錄等，堪信被告抗辯兩造結婚後在雲林縣大埤鄉○○村
      ○○街二十號居住一年後，即搬至嘉義縣民雄鄉○○村○○街二九號居住等情
      ，應屬可採。則兩造既自雲林搬至嘉義民雄居住四年之久，期間原告雖往返於
      雲林及嘉義兩地，惟被告及子女大部分均住在嘉義，以嘉義為生活之中心，自
      應認兩造住所已由雲林改為上開嘉義住處，原告自不得因其一人又搬回雲林居
      住，據而請求被告應至上開雲林住處與其同居。
五、從而，原告主張被告應至雲林縣大埤鄉○○村○○街二十號與原告履行同居，為
    無理由，應予駁回。
六、本件事證已臻明確，兩造其餘之攻擊防禦方法及舉證，核與判決結果無影響，爰
    不一一予以論列，併此敘明。
七、據上論結：原告之訴為無理由，依民事訴訟法第七十八條，判決如主文。
中　　　華　　　民　　　國　　九十一　　年　　　十　　　月　　二十三　　日
　　　　　　　　　　　　　　臺灣雲林地方法院民事第二庭
~B審判長法官　陳宏卿
~B法　　　官　葉明松
~B法　　　官　蔡碧蓉
右為正本係照原本作成。
如對本判決上訴，應於判決送達後二十日內向本院提出上訴狀。（須附繕本）
中　　　華　　　民　　　國　　九十一　　年　　　十　　　月　　二十三　　日
~B法院書記官　張瑛瑢
